【裁判字號】    89,重訴,204
【裁判日期】    891222
【裁判案由】    損害賠償
【裁判全文】
臺灣屏東地方法院民事判決                          八十九年度重訴字第二○四號
    原      告    屏東縣長治鄉農會
    法定代理人    乙○○
    訴訟代理人    鍾夢賢律師
    被      告    丙○○
                              .
                              .
    兼訴訟代理人  甲○○      .
                              .
                              .
右當事人間，請求損害賠償事件，本院判決如左：
    主    文
原告之訴及假執行之聲請均駁回。
訴訟費用由原告負擔。
    事    實
甲、原告方面：
一、聲明：求為判決：
（一）被告等應連帶給付原告新台幣（下同）壹仟零伍拾萬捌仟捌佰玖拾元整及自本
      件訴狀送達之翌日即民國八十九年九月二日起至清償日止按年息百分之五計算
      之利息。
（二）訴訟費用由被告等連帶負擔。
（三）請准提供現金或等值之有價證券為擔保宣告假執行。
二、陳述：
（一）查被告甲○○於民國八十二年三月六日受原告委聘為總幹事，依約即應忠實執
      行執行職務，不得損害原告之權利及利益。詎被告甲○○於八十二年十月十九
      日辦理案外人湯聰妹申請擔保放款案時，明知主債務人湯聰妹之連帶保證人張
      平和於同年十月十八日所提供設定抵押權予原告之擔保物即台南市○區○○段
      第二０一地號土地，係公同共有之土地又未辦理分割，且該筆土地上有未辦理
      第一次所有權登記（保存登記）之建物，詎未盡其善良管理人之注意，查明建
      物之所有權或使用情形及該建物與基地間之法律關係，明知抵押土地與建物非
      屬同一人所有將減少抵押土地之價值，有損害原告借款債權之虞，竟任意貸款
      一千萬元之鉅款予主債務人湯聰妹，並接受張平和提供具有權利瑕疵之擔保品
      設定抵押。迨至八十五年八月廿六日由該建物之所有人曹幸男以時效取得地上
      權並辦理登記完竣，致該筆抵押物因存有地上權之緣故而鉅額減少其價值，致
      生損害於原告之權利。
（二）按稱委任者，謂當事人約定，一方委託他方處理事務，他方允為處理之契約。
      又受任人處理委任事務，應依委任人之指示，----其受有報酬者，應以善良管
      理人之注意為之，民法第五百廿八條及五百卅五條定有明文。被告甲○○受原
      告之委任擔任原告之總幹事，並受有報酬，其對農會信用部業務之經營，自應
      盡善良管理人之注意。惟被告甲○○竟怠於其職務之行使，對擔保原告借款債
      權之土地，未注意其上之建物所有人是否與土地所有人一致及建物與土地間之
      關係有無損害原告借款債權之虞，漫不經心設定擔保後放款，致原告受有借款
      無法收回且執行無效果之損害。次按，行為人過失責任之最重者，莫過於『應
      以善良管理人之注意為之』，亦即學者所謂『抽象的輕過失』，申言之，行為
      人注意之程度，依一般社會上之觀念，認為具有相當知識及經驗之人對於一定
      事件所能注意者，客觀的決定其標準；至行為人有無盡此注意義務之知識或經
      驗，在所不問。最高法院七十九年度台上字第一二０三號著有判決要旨。被告
      甲○○係受有報酬之受任人，擔任農會總幹事，辦理原告信用部之放款業務，
      自應履行善良管理人之注意義務，且其身任總幹事，熟稔原告信用部放款之規
      定與實務，明知供擔保之土地其上之建物未辦第一次所有權登記，理應查明所
      有權之歸屬及實際使用情形，以免日後因建物所有人主張權利而減少抵押土地
      之價值。然被告甲○○竟仍任意放款，致建物所有人於設定抵押後出而主張時
      效取得地上權。若非因被告甲○○怠於注意，則原告之抵押權所及之抵押物價
      值減少之損害不至於發生，被告之過失與原告之損害間有直接因果關係。按「
      委任人因處理委任事務有過失所生之損害，對於委任人應負賠償之責」，民法
      第五百四十四條第一項定有明文。原告依農會法第卅二條、民法第五百卅五條
      、第五百四十四條第一項、同法第二百二十七條、第二百二十六條之規定，自
      得請求被告等負連帶損害賠償責任。
（三）次按，稱保證者，謂當事人約定，一方於他方之債務人不履行債務時，由其代
      負履行責任之契約，民法第七百卅九條訂有明文。又按，數人負同一債務，明
      示對於債權人各負全部給付之責任者，為連帶債務，亦為民法第一百七十二條
      第一項所明定。被告丙○○為被告甲○○任職期間之保證人，依其所簽署「長
      治鄉農會員工保證書」內所附之「保證規約」，被告丙○○明示對被告甲○○
      之債務負連帶賠償責任，其與原告所簽之保證契約自屬連帶保證，應法自應負
      連帶賠償之責。
（四）查被告甲○○雖辯稱借款人湯聰妹申貸案，放款申請書係由秘書決行，渠在當
      天請假，放款申請書係由秘書代理核准云云。
      惟查，原告於八十九年十月卅一日言詞辯論期日所提本件「長治鄉農會擔保放
      款擔保物提供抵押設定申請書」，並未在日期欄加註日期，而由秘書於總幹事
      欄批示「如貸」及「代」字樣，然依其字跡、筆勢判斷，應係秘書在其上另加
      註十月九日，再由同一欄亦有被告甲○○之印章，可見，被告於八十二年十月
      十九日放款前已知道有本件申請貸款案。再由原告所執該貸款案之他項權利證
      明書，其上原因發生日期為八十二年十月九日，換言之，本件借款申請人湯聰
      妹以張平和提供擔保之台南市○○段第二０一地號土地，竟於湯聰妹八十二年
      十月十九日申請前之同年月九日即已辦妥抵押權設定登記，並由該管地政事務
      所於湯聰妹申請放款之前一日即八十二年十月十八日放狀。亦即，借款人湯聰
      妹尚未申請借款前即已辦妥抵押權設定登記，且亦預知被告甲○○會准貸新台
      幣一千萬元，雙方默契一致，則其等在八十二年十月十九日所為之申請及鑑價
      人員所為之鑑價，不過係故作姿態，完成該筆貸款所需手續而已，實難謂無弊
      端。
（五）被告甲○○既在該貸款案申請前之八十二年十月九日即已在總幹事欄蓋用其印
      章，自已明瞭湯聰妹已提供土地辦妥抵押權之設定，以其身為總幹事，嫻熟放
      款之作業程序，則其在八十二年十月十九日辦理對保時，湯聰妹所送之申請案
      件又係同一天，被告甲○○稍加注意，即不難發覺主辦人員邱永展在「屏東縣
      長治鄉農會不動產放款值調查報告計算表」所加註「增保證人土地房屋第二順
      位設定」等字樣，進而詢問邱永展何以作此加註，並作必要之處理，以加強原
      告放款之安全性，減少呆帳之風險。乃被告未盡善良管理人注意，負起把關之
      責，致本件供擔保之土地無法出賣供原告受償，被告甲○○之過失責任，業臻
      明確。被告丙○○係其連帶保證人，與被告甲○○自應負同一責任。
（六）被告雖抗辯供擔保土地以公告現值乘以數倍係符合市價云云，然其所市價之依
      據何在﹖未見鑑估人員於不動產放款值調查報告計算表記載其依據，則其所謂
      市價，任由承辦人員自由認定，難謂妥適。而以原告所提出被告於八十五年核
      准魏和忠之申貸案，何以並未按公告現值乘以數倍以符合市價﹖標準不一，似
      均存乎被告個人之主觀。而其所辯係因魏和忠申請借款額度低於其提供擔保之
      土地價格，才未以公告現值乘以數倍等語，亦與其所辯土地市價係以土地公告
      現值乘以數倍所得之數值等語，自相矛盾。
四、證據：提出：聘約書影本一份、農業票據借款契約書影本一份、放款申請書影本
    一份、土地登記簿謄本一份、土地登記謄本一份、保證書影本一份、申請書影本
    一紙、他項權利證明書影本一紙、不動產放款值調查報告計算表影本一紙為證。
    請求本院傳訊證人邱永展、邱維龍。
乙、被告丙○○、甲○○方面：
一、聲明：均求為判決駁回原告之訴及假執行之聲請，如受不利判決，請准被告提供
    現金或等值有價証券為擔保免為假執行。
二、陳述：
（一）原告主張略謂被告甲○○於民國八十二年十月十九日辦理案外人湯聰妹申請擔
      保放款案時，明知主債務人湯聰妹之連帶保証人張平和於同年十月十八日所提
      供設定抵押權予原告之擔保物即台南市○區○○段第二０一地號之土地，有未
      辦理第一次所有權登記保存登記之建物，竟未查明建物之所有權或使用情
      形及該建物與基地間之法律關係，任意貸款新台幣（下同）一千萬元之鉅款予
      主債務人湯聰妹，八十五年八月廿六日該建物之所有人曹幸男以時效取得地上
      權並辦理登記完竣，該筆抵押物因存理由有地上權之緣故而鉅額減少其價值，
      致生損害於原告之權利云云，被告均予否認。
（二）查八十二年十月十九日訴外人湯聰妹申請擔保放款案，乃由祕書邱維龍代被告
      甲○○核准貸款，並非被告甲○○親自核貸，有原告起訴狀附放款申請書可稽
      。又擔保放款案關於擔保物之查估，乃由原告之查估人員專責進行調查鑑估，
      被告甲○○前雖受聘任原告農會總幹事一職，惟並未負責參與擔保物之查估；
      本件訴外人湯聰妹申請擔保放款案，關於其連帶保証人張平和所提供擔保之土
      地，即坐落台南市○區○○段二０一地號土地，亦係由原告查估人員為調查鑑
      估，而觀諸原告所呈放款申請書所載核准情形，原告主辦人員、複核人員、信
      用部主任及秘書均蓋章核示准予貸款，並無擬示再為評估暫緩貸款之意見，則
      原告相關核放貸款業務人員既依據原告查估人員所為查估報告，蓋章核示准予
      貸款，可見查估報告並無該擔保土地上有影響擔保土地價值之建物之記載，此
      請  鈞院命原告提出系爭放款案擔保土地查估調查表，即可明瞭乃原告竟謂
      被告甲○○辦理核貸訴外人湯聰妹八十二年十月十九日申請擔保放款案，復謂
      被告甲○○明知提供擔保之土地上有減少擔保土地價值之建物云云，殊非事實
      ，不足為採。
（三）按「損害賠償之範圍，應以被害人實際所受損害為衡」，最高法院十九年上字
      第二三一六號著有判例查本件原告並未敘明其就外人湯聰妹貸款案，向主債
      務人求償及就抵押之土地聲請執行求償之情形，且訴外人湯聰妹貸款案另有連
      帶保証人三人，渠等就湯聰妹貸款債務應負連帶清償責任有原告起訴狀附之借
      據及授信約定書可証，是縱提供抵押之土地不足清償貸款債務，主債務人亦無
      法清償債務，原告仍得對連帶保証人求償，詎  原告未向連帶保証人求償，遽
      以擔保之土地嗣有人時效取得地上權辦理登記，擔保之土地價值減少，即謂本
      件貸款案其受有損害，要無可採本件原告未能舉証証明其實際已受有壹仟萬
      元之損害，請求如數賠償，洵無理由。
（四）且本件貸款均依一般放款程序交由承辦人員辦理，並無不當之處，至於本件貸
      款承辦人員邱永展在不動產放款值調查報告計算表加註增保證人土地、房屋第
      二順位設定，係主辦人員因實際借款人張平和非長治鄉人，為加強放款之安全
      性，減少呆帳危險性於放款後要求保證人提供，與被告無涉。且長治鄉農會當
      年放款業務並無估價標準規定，由鑑估人員實地訪查市價並參考借款人申貸金
      額並做出不動產放款值調查報告計算表，並非被告有何過失。
三、證據：提出放款申請書影本乙份、土地登記簿謄本數份為證。
      理  由
甲、本件原告起訴主張：被告甲○○於八十二年三月六日受原告委聘為總幹事，依約
    即應忠實執行執行職務，不得損害原告之權利及利益。詎被告甲○○於八十二年
    十月十九日辦理案外人湯聰妹申請擔保放款案時，明知主債務人湯聰妹之連帶保
    證人張平和於同年十月十八日所提供設定抵押權予原告之擔保物即台南市○區○
    ○段第二０一地號土地，係公同共有之土地又未辦理分割，且該筆土地上有未辦
    理第一次所有權登記（保存登記）之建物，詎未盡其善良管理人之注意，查明建
    物之所有權或使用情形及該建物與基地間之法律關係，明知抵押土地與建物非屬
    同一人所有將減少抵押土地之價值，有損害原告借款債權之虞，竟任意貸款一千
    萬元之鉅款予主債務人湯聰妹，並接受張平和提供具有權利瑕疵之擔保品設定抵
    押。迨至八十五年八月廿六日由該建物之所有人曹幸男以時效取得地上權並辦理
    登記完竣，致該筆抵押物因存有地上權之緣故而鉅額減少其價值，致生損害於原
    告之權利。被告丙○○為被告甲○○任職期間之保證人，依其所簽署「長治鄉農
    會員工保證書」內所附之「保證規約」，被告丙○○明示對被告甲○○之債務負
    連帶賠償責任，其與原告所簽之保證契約自屬連帶保證，應法自應負連帶賠償之
    責云云。
乙、被告則否認原告主張被告甲○○於民國八十二年十月十九日辦理案外人湯聰妹申
    請擔保放款案時，明知主債務人湯聰妹之連帶保証人張平和於同年十月十八日所
    提供設定抵押權予原告之擔保物即台南市○區○○段第二０一地號之土地，有未
    辦理第一次所有權登記保存登記之建物，竟未查明建物之所有權或使用情形
    及該建物與基地間之法律關係，任意貸款一千萬元之鉅款予主債務人湯聰妹，八
    十五年八月廿六日該建物之所有人曹幸男以時效取得地上權並辦理登記完竣，該
    筆抵押物因存理由有地上權之緣故而鉅額減少其價值，致生損害於原告之權利之
    事實，抗辯八十二年十月十九日訴外人湯聰妹申請擔保放款案，乃由祕書邱維龍
    代被告甲○○核准貸款，並非被告甲○○親自核貸，有原告起訴狀附放款申請書
    可稽。又擔保放款案關於擔保物之查估，乃由原告之查估人員專責進行調查鑑估
    ，被告甲○○前雖受聘任原告農會總幹事一職，惟並未負責參與擔保物之查估；
    本件訴外人湯聰妹申請擔保放款案，關於其連帶保証人張平和所提供擔保之土地
    ，即坐落台南市○區○○段二０一地號土地，亦係由原告查估人員為調查鑑估，
    而觀諸原告所呈放款申請書所載核准情形，原告主辦人員、複核人員、信用部主
    任及秘書均蓋章核示准予貸款，並無擬示再為評估暫緩貸款之意見，則原告相關
    核放貸款業務人員既依據原告查估人員所為查估報告，蓋章核示准予貸款，可見
    查估報告並無該擔保土地上有影響擔保土地價值之建物之記載，此請  鈞院命原
    告提出系爭放款案擔保土地查估調查表，即可明瞭乃原告竟謂被告甲○○辦理
    核貸訴外人湯聰妹八十二年十月十九日申請擔保放款案，復謂被告甲○○明知提
    供擔保之土地上有減少擔保土地價值之建物云云，殊非事實，不足為採。且本件
    原告並未敘明其就外人湯聰妹貸款案，向主債務人求償及就抵押之土地聲請執行
    求償之情形，且訴外人湯聰妹貸款案另有連帶保証人三人，渠等就湯聰妹貸款債
    務應負連帶清償責任有原告起訴狀附之借據及授信約定書可証，是縱提供抵押之
    土地不足清償貸款債務，主債務人亦無法清償債務，原告仍得對連帶保証人求償
    ，詎  原告未向連帶保証人求償，遽以擔保之土地嗣有人時效取得地上權辦理登
    記，擔保之土地價值減少，即謂本件貸款案其受有損害，要無可採。本件原告未
    能舉証証明其實際已受有壹仟萬元之損害，請求如數賠償，洵無理由等語資為抗
    辯。
丙、本件之爭執點在於系爭訴外人湯聰妹之貸款核撥過程中，被告是否有違背職務之
    行為，即被告是否有如原告主張之一、明知主債務人湯聰妹之連帶保証人張平和
    於同年十月十八日所提供設定抵押權予原告之擔保物即台南市○區○○段第二０
    一地號之土地，有未辦理第一次所有權登記（保存登記）之建物，竟未查明建物
    之所有權或使用情形及該建物與基地間之法律關係，任意貸款一千萬元之鉅款予
    主債務人湯聰妹，八十五年八月廿六日該建物之所有人曹幸男以時效取得地上權
    並辦理登記完竣，該筆抵押物因存理由有地上權之緣故而鉅額減少其價值，致生
    損害於原告之權利之事實，或二、借款人湯聰妹尚未申請借款前即已辦妥抵押權
    設定登記，且亦預知被告甲○○會准貸一千萬元，雙方默契一致，則其等在八十
    二年十月十九日所為之申請及鑑價人員所為之鑑價，不過係故作姿態，完成該筆
    貸款所需手續而已，實難謂無弊端。三、被告甲○○稍加注意，即發覺主辦人員
    邱永展在「屏東縣長治鄉農會不動產放款值調查報告計算表」所加註「增保證人
    土地房屋第二順位設定」等字樣，進而詢問邱永展何以作此加註，並作必要之處
    理，以加強原告放款之安全性，減少呆帳之風險。乃被告未盡善良管理人注意四
    、被告所謂市價之依據何在﹖未見鑑估人員於不動產放款值調查報告計算表記載
    其依據，則其所謂市價，任由承辦人員自由認定，難謂妥適。而以原告所提出被
    告於八十五年核准魏和忠之申貸案，何以並未按公告現值乘以數倍以符合市價﹖
    標準不一，似均存乎被告個人之主觀，其估價標準顯有未洽云云，此亦本件兩造
    爭執所在。茲分敘如后：
一、原告主張被告甲○○於八十二年三月六日受原告委聘為總幹事，被告丙○○為被
    告甲○○任職期間之保證人，業據原告提出兩造不爭執真正之長治鄉農會員工保
    證書、聘約書影本一份為證，堪認原告此部分主張為真正。
二、查本件貸放過程，據原告提出之農業票據借款契約書影本一份、放款申請書影本
    一份、土地登記簿謄本一份、借據影本一份、授信約定書、長治鄉農會擔保放款
    擔保物提供抵押設定契約書、長治鄉農會擔保不動產放款值調查報告計算書等為
    證，而系爭八十二年十月十九日之借款人湯聰妹之借據上總幹事由秘書邱維龍代
    理，而湯聰妹八十二年十月十九日之授信約定書對保人為甲○○，系爭借款連帶
    保證人張平和之授信約定書之對保人為甲○○；而本件申貸之流程，據本院傳訊
    證人邱永展即本件貸款估價之承辦人到結稱：「一般放款流程，總幹事不必到現
    場看擔保物，至於對保程序只要在放款前對保即合於程序，放款與對保沒有關係
    ，也不必是同一天」「本件我去查估時土地上有未保存登記之建物，現況很破舊
    ，現場沒人居住，所以我認為沒有價值，一般未保存登記之建物如本件查估之建
    物很破舊，因一般買土地、建物是一起買，我有問張平和，他說建物是他的，所
    以我未再調查建物使用權利」「至於建物市價部分，我當時去看系爭房屋時，對
    面有蓋房屋賣房子廣告，每有十五萬元價值，所以我認為土地有價值，故在放款
    擔保物提供抵押設定契約書上載明依公告現值六倍計算，至於八十二十月十九日
    撥款時，因張平和擔保物提供人非長治人，擔保物在台南，故當日叫保證人將他
    屏東市之土地設定抵押，是我基於職責要求，與總幹事無關」「放款當日總幹事
    不在，因當時土地登記簿謄本是舊的，未記載土地取得原因」，且言明農會當時
    並無規定估價標準，證人邱維龍亦證述「放款擔保物並無估價標準，市價之決定
    依調查人員查估後依實際情形決定，放款當日總幹事不在，由我代理放款」，且
    稽諸原告提出之長治鄉農會擔保放款擔保物提供抵押設定契約書上載明計算標準
    係公告現值之六倍，並經被告核示，惟依一般貸放流程，總幹事本不至現場勘查
    ，僅只有書面審核，核與證人邱永展、邱維龍之證言相符，原告空言主張被告明
    知系爭土地上有地上物云云，確未負善良管理人注意，致第三人時效取得地上權
    云云，未舉證以實其說，此部分主張即無屬無據。
三、另原告主張被告未曾注意邱永展在「屏東縣長治鄉農會不動產放款值調查報告計
    算表」所加註「增保證人土地房屋第二順位設定」等字樣，進而詢問邱永展何以
    作此加註，並作必要之處理，以加強原告放款之安全性，減少呆帳之風險及被告
    未盡善良管理人注意，估價標準有異云云，查證人邱永展及邱維龍於本院審理中
    均稱原告農會並無估價標準，故估價標準均係由查估人員至現場訪查市價決定，
    且原告於本院迭次審理中均未能提出原告主張被告查估有異常理之估價標準以證
    明本件查估價格有何超越規定或不合理之處，且依原告自行提出長治鄉農會放款
    第三人劉國安不動產放款值調查報告計算表係以公告現值四倍計算，此有原告提
    出計算表在卷可按，足徵證人證言堪以採信，故原告農會貸放既無估價標準，向
    由承辦人員至現場實地調查，即不得以此認定被告就本件查估標準有何不妥，另
    邱永展就上開不動產放款值調查報告計算表之附註，據邱永展到庭證述係放款當
    日伊認有必要，要求保證人提供土地房屋設定第二順位抵押權等語，且依原告提
    出之保證人之坐落屏東縣豐田段一一八、一一九之十七、二八○號號土地均確係
    設定抵押於原告，且經法院查封後拍賣，此有被告提出之土地登記簿謄本在卷可
    按，顯見被告並無過失，故原告此部分主張亦無可採。
四、綜上，本件申貸過程，被告僅參與估價階段，而估價階段，原告不能證明被告甲
    ○○有何疏失，而依原告所呈放款申請書所載核准情形，原告主辦人員、複核人
    員、信用部主任及秘書均蓋章核示准予貸款，並無擬示再為評估暫緩貸款之意見
    ，原告就本件貸款難以追償，尚不能證明被告甲○○有何疏失，原告請求被告甲
    ○○負損害賠償即屬無據；從而主債務人甲○○既不負損害賠償責任，原告請求
    連帶保證人被告丙○○負連帶賠償責任，亦無理由，應予駁回。
丁、假執行部分：原告之訴無理由；其假執行之聲請，因訴之駁回而失所依附，不予
    准許。
戊、結論：本件原告之訴，為無理由，並依民事訴訟法第七十八條，判決如主文。
中      華      民      國    八十九    年    十二    月      二十二    日
                                    臺灣屏東地方法院民事第一庭
~B法      官  李芳南
右為正本係照原本作成。
如對本判決上訴，須於判決送達後廿日內向本院提出上訴狀。
~B法院書記官  許水生
中      華      民      國    八十九    年    十二    月      二十二    日


司法院資訊處製作；財團法人民間司法改革基金會備份。
